【裁判字號】    92,易,39
【裁判日期】    920813
【裁判案由】    恐嚇
【裁判全文】
臺灣桃園地方法院刑事判決                            九十二年度易字第三九號
    公  訴  人  臺灣桃園地方法院檢察署檢察官
    被      告  乙○○
右列被告因恐嚇案件，經檢察官提起公訴（九十一年度偵字第二○○七二號），本院
判決如左：
    主  文
乙○○無罪。
    理  由
一、按犯罪事實應依證據認定之，無證據不得推定其犯罪事實，不能證明被告犯罪者
    ，應諭知無罪之判決，刑事訴訟法第一百五十四條、第三百零一條第一項分別定
    有明文。又所謂認定犯罪事實之證據，係指足以認定被告確有犯罪行為之積極證
    據而言，如未發現相當證據，或證據不足以證明，自不能以推測或擬制之方法，
    以為裁判基礎。再認定不利於被告之事實，需依積極證據，茍積極證據不足為不
    利於被告事實之認定時，即應為有利於被告之認定，更不必有何有利之證據，此
    有最高法院四十年台上字第八六號、三十年上字第八一六號判例可供參照。
二、本件公訴意旨略以：被告乙○○明知依一般社會經驗，申請帳戶使用係輕而易舉
    之事，而可預見不自行申辦帳戶使用反向他人收購帳戶使用之人，可能係為為其
    他違法之情事以遂行不法所有意圖，竟仍於不詳時日以新台幣（下同）三千元代
    價將其於九十一年一月十四日向玉山商業銀行（下稱玉山銀行）楊梅分行申請之
    活儲帳號四四五二號及提款卡交真實姓名不詳，自稱「李文中」之成年男子使用
    。嗣李文中意圖為自己之不法所有，於九十一年三月一日向甲○○稱邵某所有之
    八隻鴿子在其手中，要求甲○○匯款一萬六千零四元至上揭乙○○之玉山銀行帳
    戶，以不匯款即不交還鴿子等語恐嚇之，使甲○○因此心生畏懼而委託陳麗雲至
    桃園信用合作社大湳分社匯款，並報經警循線查獲上情，因認被告涉有刑法第三
    十條第一項前段、第三百四十六條第一項之幫助恐嚇取財罪嫌等語。
三、訊之被告堅決否認有前述犯行，辯稱：「他跟我借戶頭時，跟我說他是開大貨車
    的司機，因為他之前作他弟弟的擔保人如果人家匯錢到他的戶頭，銀行會把他扣
    掉，所以他才向我借戶頭。不知道他要做壞事」等語。公訴意旨認為被告有前開
    犯嫌係以：(1)上開帳戶用以犯罪洗錢一節，已據被害人甲○○證述屬實；(2)匯款
    單、玉山銀行帳戶申請書各一紙及帳戶往來明細二紙；(3)申請帳戶使用乃日常生
    活輕而易舉之事，若李文中確有使用帳戶之必要，其不自行申辦，反以三千元向
    被告取得，以被告身為一智慮健全之成年人，自應對於李文中有可能涉及不法之
    行為，仍在金錢慫恿下，以縱或幫助該人以為犯罪洗錢工具亦在所不惜之不確定
    故意，輕易將帳戶、存摺及提款卡一併提供予使用，其具有幫助他人犯罪之不確
    定故意甚明為據。
三、本院查：
（一）按刑法第三十條幫助犯之成立，行為人在主觀上須有幫助故意，客觀上須有幫
      助行為。而「幫助犯係從屬於正犯而成立，並無獨立性，故幫助犯須對正犯之
      犯罪事實，具有共同認識而加以助力，始能成立，其所應負責任，亦以與正犯
      有同一認識之事實為限，若正犯所犯之事實，超過其共同認識之範圍時，則幫
      助者事前既不知情，自不負責」（最高法院七十五年度台上字第一五○九號、
      八十四年度台上字第五九九八號刑事判決要旨參照）；另「幫助犯對正犯行為
      所認識之內容，如與正犯所發生之事實不一致時，應僅就其所認識之範圍負責
      」、「刑法上之幫助犯，係對於犯罪與正犯有共同之認識，而以幫助之意思，
      對於正犯資以助力者而言，若對於正犯之犯罪無共同之認識，則非幫助犯」，
      亦有最高法院八十四年度台上字第六四七五號、八十八年度台上字第一二七０
      號刑事判決要旨可供參照。
（二）本件被告對於其以三千元代價交付其所申請之玉山銀行前開帳戶及提款卡予自
      稱「呂文忠」（偵訊中筆錄記載「李文中」）之男子使用之事實，業據其坦承
      在卷。另被害人甲○○於前開時間遭人以電話恐嚇，而將一萬六千零四元匯入
      被告前開帳戶內，等情，亦據其於警訊陳述在卷，並有匯款單、玉山銀行帳戶
      申請書各一紙及帳戶往來明細二紙在卷足稽。是被告前開帳戶確係經人利用以
      供被害人甲○○將被恐嚇之款項匯入等事實，應可認定。
（三）按人頭帳戶之問題在本國乃屬普遍存在之事實，而其用途甚多，諸如請領款項
      、規避稅捐、金融商品買賣或其他合法、非法財務操作、洗錢、詐欺、經營六
      合彩、地下錢莊，甚至擄人勒贖等各種合法、非法用途均有，實非僅限於恐嚇
      取財一途。是參酌前開最高法院判決要旨，可知於帳戶（包含存褶、印章及提
      款卡）出租、出借、出賣予他人使用之情形下，欲認定行為人之幫助故意內容
      ，必須就行為人於該等行為時究係認識該借用人係為何種用途（或犯罪行為）
      而借用來認定，而非以事後該借用人實際所為係何種犯罪行為來反推。否則，
      幫助犯之處罰繫於事後極為不確定之因子（即使用者或正犯之行為，例如本件
      借用者取得帳戶後，如以之供擄人勒贖、販賣毒品、常業詐欺等種種犯行，不
      論被告是否知情，均須負擔前開各種重罪幫助犯之罪責，未免過苛，亦不符幫
      助犯之要件）。本件被告於警訊及偵審中就其將帳戶借出之陳述，前後固非一
      致，且亦非十分合理，惟縱認其對於借用人有將前開帳戶為不合法使用之認識
      ，亦難推論出「被告知悉借用者借用該帳戶，係為犯恐嚇取財罪之用」之結論
      。故本件不得以被告前開帳戶被作為恐嚇取財之工具，即遽認被告自始即有幫
      助恐嚇取財之不確定故意。此外，已查無其他積極之證據足資認定被告確有何
      幫助恐嚇取財之犯行，依法應為被告無罪判決之諭知。
四、據上論斷，應依刑事訴訟法第三百零一條第一項，判決如主文。
本案經檢察官錢明婉到庭執行職務。
中      華      民      國    九十二    年      八      月     十三     日
                                臺灣桃園地方法院刑事第六庭
                                    法  官  潘進順
右正本證明與原本無異。
如不服本判決，應於判決送達後十日內向本院提出上訴狀（應附繕本），上訴於臺灣
高等法院。
                                    書記官  陳玉芬
中      華      民      國    九十二    年      八      月     十五     日


司法院資訊處製作；財團法人民間司法改革基金會備份。
